【裁判字號】    97,簡上,100
【裁判日期】    990330
【裁判案由】    排除侵害
【裁判全文】
臺灣桃園地方法院民事判決             97年度簡上字第100號
上  訴  人  乙○○
訴訟代理人  丙○○
被上訴人    甲○○
上列當事人間請求排除侵害事件，上訴人對於民國97年5 月7 日
臺灣桃園地方法院中壢簡易庭97年度壢簡字第367 號第一審民事
簡易判決提起上訴，於99年3 月2 日辯論終結，本院判決如下：
    主  文
上訴駁回。
第二審訴訟費用由上訴人負擔。
    事實及理由
一、按在第二審為訴之變更或追加，非經他造同意，不得為之。
    但民事訴訟法第255條第1項第2款至第6款情形，不在此限；
    又請求之基礎事實同一者，縱於訴狀送達後，原告仍得將原
    訴變更或追加他訴，無須得被告同意，此觀民事訴訟法第44
    6條第1項、第255條第1項第2 款規定自明。此該規定，依同
    法第436條之1第3 項，於簡易訴訟事件之上訴程序亦準用之
    。是原告於第二審為訴之追加，苟其請求之基礎事實同一者
    ，即非法所不許。所謂請求之基礎事實同一，係指變更或追
    加之訴與原訴之主要爭點有其共同性，各請求利益之主張在
    社會生活上可認為同一或關連，而就原請求之訴訟及證據資
    料，於審理繼續進行在相當程度範圍內具有同一性或一體性
    ，得期待於後請求之審理予以利用，俾先後兩請求在同一程
    序得加以解決，避免重複審理，進而為統一解決紛爭者，即
    屬之（最高法院95年度台上字第1573號判決可資參照）。查
    ，本件上訴人於原審起訴時聲明主張「被告（即被上訴人）
    應排除黴菌之侵入並給付原告（即上訴人）新台幣10萬元之
    精神賠償。」；嗣於本院審理中，上訴人依據桃園縣中壢地
    政事務所於民國96年10月4 日所測繪之土地複丈成果圖（參
    本院卷第70頁）變更聲明如其上訴聲明第2 項所示；又於97
    年12月26日具狀追加依民法第765 條、第767 條規定，為其
    請求權基礎而為本件請求，核此原訴與變更及追加之訴間有
    相當之關連性，且原訴之證據資料得於變更及追加之訴審理
    時予以利用，揆諸前開規定，可認原訴與變更及追加之訴間
    之請求基礎事實係屬同一，上訴人所為訴之變更，於法有據
    ，應予准許。
二、上訴人起訴主張：上訴人為門牌號碼桃園縣中壢市○○○街
    83巷11號之房屋所有權人，被上訴人則為同巷9 號之房屋所
    有權人。緣被上訴人於95年6 月間在其屋前設置半圓形且向
    兩鄰傾斜之違章遮雨棚（下稱系爭遮雨棚），每逢下雨，雨
    水均流向上訴人房屋排放，導致上訴人房屋走廊積水濕滑、
    牆壁長滿黴菌，造成上訴人受有損害。嗣上訴人雖已於97年
    3月7日自行雇工修復系爭遮雨棚漏水之排水槽，但兩造間前
    院共同壁漏水情況猶未改善，且黴菌滿天飛、飄入屋內，上
    訴人家中二人常出現喉嚨痛、不明原因流鼻水之過敏症狀，
    嚴重影響上訴人及家人生活。又按違章建築處理辦法第6 條
    規定：「依規定應拆除之違章建築，不得准許緩拆或免拆。
    」，而系爭遮雨棚既屬違章建築物，依法應予拆除，但原審
    判決上訴人敗訴，無疑認定系爭遮雨棚可繼續存在免於拆除
    。為此，爰依民法第765 條、第767 條、第793 條規定，提
    起上訴，並為上訴聲明：(一)原判決廢棄。(二)被上訴人應將坐
    落桃園縣中壢市○○段1105地號土地上如附圖1105-A部分所
    示之遮雨棚（面積14平方公尺）拆除。
三、被上訴人則以：系爭遮雨棚之排水槽，排水情況良好，並無
    漏水侵入鄰地之情事，原審法院認事用法並無違誤，上訴人
    提起上訴顯無理由等情，資為抗辯。並聲明：駁回上訴。
四、上訴人主張其為門牌號碼桃園縣中壢市○○○街83巷11號之
    房屋所有權人，被上訴人則為同巷9 號之房屋所有權人並於
    屋前設置有半圓形且向兩鄰傾斜之遮雨棚事實，業據提出與
    其所述相符之現場照片、建物登記謄本，復為被上訴人所不
    爭執，自堪信為真實。
五、按土地所有人於他人之土地、建築物或其他工作物有瓦斯、
    蒸氣、臭氣、煙氣、熱氣、灰屑、喧囂、振動及其他與此相
    類者侵入時，得禁止之。但其侵入輕微，或按土地形狀、地
    方習慣，認為相當者，不在此限。民法第793 條定有明文。
    而所謂相類者係指電流、電波、光射等。故雨水並非民法第
    793 條所稱之「其他與此相類者」，此亦可從民法第777 條
    就雨水有特別規定自明。是本件上訴人主張依民法第793 條
    請求被上訴人應拆除遮雨棚以免雨水流入其房屋前庭，即屬
    無據。
六、本件次應審酌為下雨時雨水是否會流至上訴人之房屋前庭？
    若有，是否自被上訴人之遮雨棚流至上訴人房屋前庭？
    本件經本院受命法官到場勘驗，兩造房屋遮雨棚並非完全接
    合，中間有一處開口，經上訴人訴訟代理人於兩造房屋遮雨
    棚上方之紅屋瓦倒水，水均由上揭開口處流向上訴人房屋前
    庭，有勘驗筆錄在卷可稽。是下雨時雨水會流至上訴人房屋
    前庭；而兩造房屋遮雨棚間既有一處開口，上無遮避，下雨
    時雨水當然會從該缺口處下落。而前揭開口下方土地係上訴
    人所有之情，亦經上訴人於97年12月26日具狀陳明在卷，縱
    令拆除被上訴人之遮雨棚，雨水仍會經由房屋紅瓦處流下至
    上訴人房屋前庭。甚或縱令被上訴人將向兩邊彎曲之遮雨棚
    改為向前方斜下之直流遮雨棚，雨水仍會由上揭缺口處，流
    至上訴人前庭。是拆除被上訴人之遮雨棚，仍無法避免下雨
    時雨水流向上訴人房屋前庭之事實。亦即拆除被上訴人之遮
    雨棚，並非防止雨水流至上訴人房屋前庭之必要方法。故上
    訴人依民法第767 條中段請求拆除被上訴人之遮雨棚即屬無
    據。
七、從而，上訴人本於民法第767 條、第793 條所有權及相鄰權
    之法律關係，請求判決被上訴人應將坐落桃園縣中壢市○○
    段1105地號土地上如附圖1105-A部分所示之遮雨棚（面積14
    平方公尺）拆除，即無理由，應予駁回。至於上訴人於原審
    起訴部分，業經上訴人變更訴之聲明，上訴人於原審之請求
    已發生撤回之效力，本院無庸再予審理，併予敘明。
八、本件事證已臻明確，兩造其餘攻擊防禦方法及其他未經援用
    之證據，經斟酌尚無礙於本院前述之認定，無一一論究之必
    要。
九、按相鄰權係相鄰接不動產之所有人間，一方所有人之自由支
    配力與他方所有人之自由排他力相互衝突時，為調合其衝突
    ，以謀共同之利益，對於雙方所有權之權能加以限制，或禁
    止一方於其土地為一定行為或令鄰人容忍他方為一定之行為
    ，其性質為所有權法律上之限制。是相鄰關係所有權人間應
    互相配合、協助，以謀求共同利益。本院認本件一勞永逸之
    解決方法為兩造遮雨棚完全接合（即重疊），由較低之遮雨
    棚設置集水管，雨水自然往前方外面排出，併予敘明。
十、另拆除違章係行政權之範疇，非本院司法權所能審酌，附此
    敘明。
十一、據上論結，本件上訴為無理由，依民事訴訟法第436 條之
      1 第3 項、第449 條第1 項、第78條，判決如主文。
中    華    民    國    99    年    3     月    30    日
                  民事第一庭審判長法  官  郭琇玲
                                  法  官  林哲賢
                                  法  官  吳爭奇
上列正本證明與原本無異。
不得上訴。
中    華    民    國    99    年    3     月    31    日
                                  書記官  黃瓊儀

司法院資訊處製作；財團法人民間司法改革基金會備份。
